最高法院刑事判決　　　　　　　　　　　　　　　八十六年度台上字第七四六八號
　　上　訴　人　甲○○
右上訴人因重利案件，不服台灣高等法院中華民國八十六年九月二十五日第二審更審
判決（八十六年度上更(二)字第一八一號，起訴案號：台灣桃園地方法院檢察署八十三
年度偵字第三八一號），提起上訴，本院判決如左：
    主  文
上訴駁回。
    理  由
按刑事訴訟法第三百七十七條規定，上訴於第三審法院，非以判決違背法令為理由，
不得為之。是提起第三審上訴，應以原判決違背法令為理由，係屬法定要件。如果上
訴理由狀並未依據卷內訴訟資料，具體指摘原判決不適用何種法則或如何適用不當，
或所指摘原判決違法情事，顯與法律規定得為第三審上訴理由之違法情形，不相適合
時，均應認其上訴為違背法律上之程式，予以駁回。本件上訴人甲○○上訴意旨略稱
：上訴人係從事承攬輕鋼架天花板、隔間為業，並非以取得重利賴以維生，即使於投
資宏興公司期間，繼續承攬鋼架、天花板，上訴人仍非以重利為常業，且自民國八十
二年六月間，其已退出宏興公司，上訴人並未有乘人之急迫、輕率、無經驗而貸與款
項之情形，原判決論以重利罪為常業，有適用法則不當之違法云云。惟查：原判決認
定上訴人先後有與「陳加坤」（或陳加昆），或與章健基於共同圖取重利為常業之犯
意，在報紙上刊登廣告或散發海報宣傳以招徠顧客，對於需款應急之葉雲霖等人前來
洽借借款時，索取十日為一期，本金新台幣（下同）每六萬元每日四百五十元，每萬
元每日一百元或月息四分不等利息，利息則由貸款中先預扣，已明業經上訴人、章
健分別於警訊、一審偵、審中供認不諱，核與證人張進連結證之情節相符，並有收支
日記簿、代收票據紀錄簿、商業本票、客戶編號名冊十二張及章健製作之借貸明細表
為證，並說明：「證人葉雲霖於警訊中指證：支票到期無錢軋入銀行無計可施，所以
才向地下錢莊借高利貸渡過難關，我是看了報紙廣告，而於八十二年九月十八日到宏
興仲介公司借了六萬元，言明十日內償還，每十日支付利息四千五百元，到期未付則
利上滾利，借貸六萬元，扣除利息實拿伍萬伍仟伍佰元，並有書立切結書、借據，並
開六萬元本票及影印身分證、汽車行照等抵押等情（見偵卷第十二頁）。又證人張進
連則證稱：其係車子壞了急用借錢，另李中榮證稱：係其大哥李中寶拿其身分證去借
錢，李中寶因生意失敗而借錢等語（均詳本院八十六年四月二十一日訊問筆錄），足
證被告係乘葉雲霖、張進連、李中寶等人急迫而貸以金錢，且依附表一所載利率，均
已超過民法第二百零五條最高利率之限制甚多，顯見被告（上訴人）係乘人急迫貸以
金錢而取得與原本顯不相當之重利無訛。至證人李中榮證稱其兄李中寶借款利息如何
並不知道，及證人張進連證稱利息係每萬元每月一百八十元云云，經核與被告（上訴
人）帳冊所載如附表一之利率不符，自應以被告（上訴人）帳冊之記載利息為準。」
、「宏興公司租有店面，八十二年元月經營至八十二年十二月二十日將近一年，借款
人經查獲者有二十一人（其中十七人不合重利條件容後述），並刊登廣告，散發廣告
以招徠顧客，已屬營利之商業行為，甲○○雖另兼承攬九傑公司輕鋼架、天花板工程
，有其提出服務證明書乙份為證，並經證人即該公司經理盧長泰證明屬實，但該工作
無礙於其恃重利維生之性質，足證重利行為亦為其維生之一。」為其所憑之證據及認
定之理由。對於上訴人所辯：並非以在宏興公司之投資收入恃以為生，伊之職業係承
攬輕鋼架、天花板工程，自八十二年三月以後由章健負責接辦伊之投資，六月份以後
全由章健獨自經營，伊未再從事貸款業務，未有共同常業重利之犯行，無非飾卸之責
，為無可採，予以指駁。此係事實審法院採證認事職權之合法行使，且已在判決述
得心證之理由。上訴意旨就原判決已詳為說明論斷之事項，再為事實上之爭執，而未
依卷內資料具體表明原判決究有如何不適用法則，或如何適用不當，自難認係適法之
第三審上訴理由。其上訴違背法律上之程式，應予駁回。
據上論結，應依刑事訴訟法第三百九十五條前段，判決如主文。
中      華      民      國    八十六    年     十二     月     十九     日
                              最高法院刑事第二庭
                                  審判長法官  施  文  仁
                                        法官  陳  炳  煌
                                        法官  張  淳  淙
                                        法官  洪  文  章
                                        法官  林  錦  芳
      右正本證明與原本無異
                                              書  記  官
中      華      民      國    八十六    年     十二     月    二十三    日
